臺灣桃園地方法院民事判決　　　　　　 100年度重訴字第11號
原　　　告　葉民華
訴訟代理人　郭睦萱　律師
複　代理人　粘怡華　律師
被　　　告　威爾斯國際有限公司
法定代理人　林順河
訴訟代理人　葉又華　律師
上列當事人間請求拆屋還地等事件，本院於民國100 年7 月8 日
言詞辯論終結，判決如下：
    主    文
被告應將坐落桃園縣平鎮市○○○段第一四五之十四地號土地上
如附圖所標示佔用範圍內之建物拆除（面積九四六平方公尺），
並將所佔用之土地返還予原告。
被告應給付原告新台幣參萬伍仟柒佰陸拾元，及自民國一百年一
月十九日起至清償日止，按週年利率百分之五計算之利息，暨自
民國一百年一月十九日起至返還本判決第一、二項所示土地之日
止，按月給付原告新台幣壹萬壹仟玖佰貳拾元。
原告其餘之訴駁回。
訴訟費用由被告負擔百分之七十，餘由原告負擔。
本判決第一項於原告以新臺幣參佰伍拾參萬貳仟元為被告供擔保
後，得假執行；但被告如以新臺幣壹仟零伍拾玖萬伍仟貳佰元為
原告預供擔保，得免為假執行。
本判決第二項於原告以新臺幣壹萬貳仟元為被告供擔保後，得假
執行；但被告如以新臺幣參萬伍仟柒佰陸拾元為原告預供擔保，
得免為假執行。
原告其餘假執行之聲請駁回。
    事實及理由
一、原告起訴主張：
(一)、緣坐落桃園縣平鎮市○○○段145-14號土地（下稱系爭145-
    14號土地）及桃園縣平鎮市○○段1480號土地（下稱系爭14
    80號土地）之原所有人葉民芳，前於93年10月22日將上開2
    筆土地信託登記予原告，是原告依法即為該2 筆土地所有權
    人。然被告所有之桃園縣平鎮市○○段492 號建物即門牌號
    碼桃園縣中豐路山頂段531 號（下稱系爭492 號建物）及桃
    園縣平鎮市○○○段6598號建物即門牌號碼桃園縣中豐路山
    頂段523 號（下稱系爭6598號建物），雖僅分別登記坐落於
    桃園縣平鎮市○○○段145-125、145-126、145-283、145-8
    15、桃園縣平鎮市○○段1493、1496地號等6 筆土地，及桃
    園縣平鎮市○○○段145-122 地號土地上，竟卻逾越上開合
    法使用權限，於坐落土地外另行搭建未辦保存登記之鐵皮屋
    接通，致其另行搭建部分越界占用原告所有系爭2 筆土地，
    占用位置即分別如起訴狀附圖所示A、B部分（見本院卷第23
    、24頁），則被告既非系爭2 筆土地所有權人，亦未取得原
    告同意，逕行占有如起訴狀附圖A、B部分，顯屬無權占有甚
    明。另被告自99年9 月21日取得系爭2 筆建物所有權，即受
    有無權占有使用系爭2 筆土地如起訴狀附圖所示A、B部分之
    利益，致原告受有損害，故原告自得依土地法第97、105 條
    規定，以被告占有土地面積乘以申報地價再乘以年息10％之
    計算方式，請求被告給付自99年9 月21日起迄拆除地上物返
    還土地之日止相當於租金之不當利益，是就被告占有系爭14
    5-14號土地如起訴狀附圖所示A、B部分，每月各應給付原告
    新台幣（下同）17,834元、2,441 元；又因被告自99年9 月
    21日取得系爭2 筆建物占有原告土地迄今共歷3 個月，是被
    告就此已發生之不當得利亦各應給付原告53,502元、7,323
    元，合計60,825元。為此，爰依民法第767 條、第179 條規
    定提起本件訴訟。
(二)、至於，被告辯稱依民法第796 條規定無庸負拆屋還地責任云
    云，並不足採，蓋民法第796 條之適用，乃係以鄰地所有人
    於受越界建築斯時，已然知悉有被越建建築之事實為前提，
    倘於興建完成後，始發覺其土地受他人不法占用者，自無再
    行適用之餘地，而本件系爭2 筆建物原僅坐落系爭2 筆土地
    外之土地上，後始於建物整體外另行搭建鐵皮屋占用系爭2
    筆土地，則倘予以拆除，並無礙於系爭2 筆建物之整體，況
    原告亦係於93年10月22日取得系爭2 筆土地所有權後始知悉
    土地遭占用之事實，更顯與民法第796 條規定之要件不符。
    再者，被告於承買系爭2 筆建物時，既未同時購買系爭2 筆
    土地，自屬已知悉其有無權占用他人土地之事實，則其竟以
    原告權利濫用為由予以抗辯，反更顯被告有權利濫用之虞。
    至於，被告又辯稱原告長達30年未行使所有權，由被告基於
    債權物權化取得系爭2 筆土地使用權，對社會整體經濟利益
    發展較完善云云，亦屬無據，蓋本件被告自始即屬無權占有
    ，亦未曾自任何有權占有人處繼受得以對抗原告之權利，而
    已登記之不動產所有權人縱長期未行使權利，亦不因其未行
    使之事實，遽認權利失效或違背誠信原則。至於，被告後另
    辯稱占用原告所有系爭土地之鐵皮屋非其所有云云，更不足
    採，蓋被告前均不否認其買受該鐵皮屋之事實，而今反異其
    詞，已屬前後矛盾不合，況被告於原告提起本件訴訟後，亦
    另向其買賣系爭2 筆建物之前手提起損害賠償訴訟，苟被告
    並非該鐵皮屋所有人，伊又憑何得向前手請求賠償，凡此均
    見被告所辯不實。實則，該鐵皮屋與系爭2 筆建物於構造上
    難以分離，不具使用及構造上之獨立性，顯無法認為單一所
    有權客體，是系爭2 筆建物所有權既擴張於該鐵皮屋，被告
    自同屬該鐵皮屋所有權人，要無疑義，原告自得就被告無權
    占有系爭部分土地之情事訴請拆除。末以，平鎮地政事務所
    100 年2 月11日平地測法字第3200號土地複丈成果圖（下稱
    附圖）雖稱被告未佔用系爭1480號土地，然該圍牆部分即有
    佔用系爭1480號土地，此以肉眼目視已足判斷，故原告認該
    附圖之土地測量顯然有誤。
(三)、聲明：被告應將坐落系爭145-14號土地上如起訴狀附圖A 部
    分之地上物拆除，並將該部分土地返還予原告，並自起訴狀
    繕本送達之翌日起至拆除房屋返還土地之日止，按月給付原
    告17,834元；被告應將坐落系爭1480號土地上如起訴狀附圖
    B 部分之地上物拆除，並將該部分土地返還予原告，並自起
    訴狀繕本送達之翌日起至拆除房屋返還土地之日止，按月給
    付原告2,441元；被告應給付原告60,825 元，並自起訴狀繕
    本送達之翌日起至清償日止，按年息5 ％計算之利息；原告
    願供擔保，請准宣告假執行。
二、被告則以：
(一)、就原告所述坐落系爭145-14號土地上如起訴狀附圖A 部分之
    地上物，原告需先證明被告就該地上物之鐵皮屋確有所有權
    存在，蓋被告前於99年5 月25日經尚冠房屋仲介股份有限公
    司仲介，向訴外人葛長生、葛劉雲妹、茂祥纖維股份有限公
    司、葛建國、葛建中等人購買系爭2 筆建物，是被告所購買
    之廠房乃係已為保全登記建物，且不動產買賣契約書第2 條
    增建或占用部分亦未有任何註記（被證1 ），足證被告並未
    占用原告土地，又鐵皮屋部分並非增建乃係新建，則依上開
    不動產買賣契約書可知，被告就該鐵皮屋並無權處分，準此
    原告尚無法證明被告確實占用原告土地，且如原告主張被告
    應拆除該鐵皮屋，則依上所述，原告自須先證明被告就該地
    上物之鐵皮屋確有所有權存在；況依本院100 年3 月3 日勘
    驗筆錄所載，亦足證被告並無占有使用，另縱認被告有事實
    上處分權，則被告亦已拋棄地上物處分權，從而被告既非現
    實占有人，當更無拆除權限。
(二)、退步言，縱認坐落系爭145-14號土地上如起訴狀附圖A 部分
    之地上物為被告所有，原告亦無權要求被告拆屋還地，蓋被
    告前揭買受系爭2 筆建物過程中，出賣人均聲稱廠房所須備
    置之消防池所在地，於30餘年前為水利地，蓋消防池後已使
    用30餘年，並稱與上開廠房相連之其他部分所在地亦已使用
    30餘年，均無任何人提出異議，而被告因信任購買廠房得無
    償繼續使用鄰地等情，始決定購買之。又系爭145-14號土地
    於75年12月5 日公告市地重劃時，相關土地所有權人均會接
    獲通知，是原告應早知悉系爭145-14號土地有無遭到占用，
    然原告既已知悉此越界建築之事實，惟均未曾提出異議，則
    依民法第796 條規定，自不得提起本件訴訟。又系爭145-14
    號土地公告現值為每平方公尺11,200元，而被告買受系爭2
    筆建物後亦耗費大筆金額翻修，如任原告取回消防池用地，
    則被告基於法令需要勢必須另行花費重建消防池，兩相比較
    ，原告行使權利所得獲取之利益與國家社會及被告所受損失
    相比之結果，即有民法第148 條規定權利濫用之虞。被告並
    主張基於債權物權化有權利用系爭土地，蓋參酌最高法院48
    年台上字第1457號判例、91年台上字第1919號判決意旨，原
    告既長達30年怠於行使土地所有權，則被告之前手於此同時
    使用土地發揮效能，而原告亦未表示取回系爭145-14號土地
    後欲如何使用，於在此情況下，被告基於債權物權化取得系
    爭145-14號土地之使用權，對社會整體經濟利益之發展較為
    完善，況被告之前手長期公然善意使用系爭145-14號土地，
    原告權利應受節制，此時原告亦已符合權利失效原則，自無
    權要求被告拆遷。
(三)、另就原告所述坐落系爭1480號土地上如起訴狀附圖B 部分之
    地上物並非被告所有，而平鎮地政事務所100 年2 月11日平
    地測法字第3200號土地複丈成果圖亦表示被告並無占用系爭
    1480號土地，故原告就此部分請求並無理由。
(四)、又縱認本案確有占用情形，原告主張不當得利租金利益之計
    算亦屬過高，蓋系爭土地週遭環境雜草叢生，土地下陷甚多
    ，實無利用價值，然原告卻以土地法規定最高額之年息10％
    作為計算基準，顯不合理，被告認應以公告地價2 成後之5
    ％計算較為合理。
(五)、聲明：原告之訴駁回；如受不利判決，願供擔保請免予假執
    行之宣告。
三、原告起訴主張系爭145-14土地為伊所有，該土地上如附圖標
    示為「佔用範圍」部分有他人之廠房無權佔用等事實，業據
    原告提出系爭土地、建物第二類登記謄本、現場相片8 紙為
    證，且經本院會同兩造及桃園縣平鎮地政事務所履勘現場查
    證屬實，製有勘驗筆錄並囑託桃園縣平鎮地政事務所製有複
    丈成果圖各1 紙在卷可稽（見本院卷第71至72頁、第80頁）
    ，堪信屬實。至原告主張佔用系爭145-14土地之廠房（以下
    簡稱系爭建物）為被告所有之情，為被告否認，且以前開情
    詞置辯稱，是本件首先應予審酌者為：系爭建物是否為被告
    所有？茲判斷如下：
(一)、本件原告主張伊為系爭145-14土地之所有權人，如本院囑託
    桃園縣平鎮地政事務所製作之複丈成果圖上標示為「佔用範
    圍」部分遭系爭建物無權佔用之事實，為兩造所不爭執，惟
    原告主張前開建物係被告所有之事實，為被告否認，則原告
    應就系爭建物係被告所有為證明。經查：系爭建物雖未辦理
    保存登記，故無獨立之建物登記號碼，但該部分與被告所有
    門牌號碼桃園縣中豐路山頂段531 號之系爭492 號建物及門
    牌號碼桃園縣中豐路山頂段523 號之系爭6598號建物，均為
    被告公司之廠房之事實，業據被告於本院履勘現場時陳稱：
    「前開範圍內土地都是我們得廠房，但都是空的，現在沒有
    使用」等語屬實（見本院卷第71頁），且被告前於99年5 月
    25日向訴外人葛建中等購買坐落桃園縣平鎮市○○段第1484
    等16筆土地及其上建物作為廠房使用，嗣因認為所購買廠房
    佔用原告土地，而對於前開房地支出賣人及仲介人員請求損
    害賠償，經本院以99年度訴字第2086號審理，被告於該事件
    中即主張：「原告（即本件被告）係因被告葛建中等五人保
    證依法所需具備之消防池與系爭廠房相連通之其他部分，在
    使用上絕無問題，方買受系爭廠房，而系爭廠房乃被告等30
    年前所蓋，方過戶即遭訴外人葉民華要求拆除之命運，對原
    告實屬不公」、「我們的廠房有部分不是在所購買的土地上
    ，出賣人亦不否認此點，原證5 地籍圖的右邊是廠房、消防
    池佔用第三人土地部分」、「原告知道消防池不在所購買的
    土地上，但因被告所述，原告認為那是水利地、無主地，不
    會有人主張權利」、「本件買賣標的也包括消防池、廠房，
    而該部分所占土地產權並不清楚，仲介應該要確認」等語，
    業經本院依職權調閱前開民事事件卷核閱無訛（見本院99年
    度訴字第2086號卷第4 頁背面、第50頁），足認被告嗣後翻
    異前詞，改稱系爭建物不在伊向前手葛建中等人買受之範圍
    ，故非伊所有云云，難認可採。又據原告所提自高空拍攝系
    爭建物、系爭492 號、6598號建物相片及現場相片觀察（見
    本院卷第13至18頁），前開建物彼此相連且互通，而被告亦
    未否認伊向前手購得系爭492 號、6598號建物作為廠房之後
    ，連同系爭建物均一併整修，是系爭建物部分固因未辦理保
    存登記而無獨立建號及所有權，然其與被告所有其餘建物既
    然緊密相連而非獨立建物，且係被告與訴外人葛建中等買受
    廠房之範圍，則原告主張被告以系爭建物無權佔用系爭145-
    14土地，自堪採信。
(二)、至被告另辯稱縱認系爭建物在伊買受之範圍，伊欲拋棄對於
    系爭建物之事實上處分權，故該建物非伊所得處分云云，然
    系爭建物部分雖由於未辦理保存登記而無獨立建號，然被告
    所購買之廠房實際上是一互相連通之建物，未辦理保存登記
    之系爭建物係附屬於原有系爭492 號、6598號建物，使用上
    與之成為一體，其所有權應歸於消滅，原有系爭492 號、
    6598號建物之所有權範圍因而擴張，惟仍僅有單一所有權，
    依物權法上「一物一權」主義，自不得就此單一所有權之其
    中增建部分另主張有獨立之所有權或處分權而拋棄之，故被
    告此部分所辯，尚難採信，附此敘明。
(三)、按所有人對於無權占有或侵奪其所有物者，得請求返還之；
    對於妨害其所有權者，得請求除去之；有妨害其所有權之虞
    者，得請求防止之，民法第767 條定有明文。被告所辯均不
    足採，從而，原告基於民法第767 條之規定，訴請被告拆除
    坐落系爭145-14土地如附圖標示為「佔用部分」所示之地上
    物，並返還上開土地予原告，為有理由，應予准許。
(四)、按無法律上之原因而受利益，致他人受損害者，應返還其利
    益，民法第179 條前段定有明文。依不當得利之法則請求返
    還不當得利，以無法律上之原因而受利益，致他人受有損害
    為其要件，故其得請求返還之範圍，應以對方所受之利益為
    度，非以請求人所受損害若干為準。又無權占有他人土地，
    可獲致相當於租金之利益為社會通常之觀念（最高法院61年
    度台上字第1695號判例意旨可資參照）。查本院100 年3 月
    3 日履堪現場囑桃園縣楊梅地政事務所測量時，測得被告就
    系爭145-14土地佔用之面積為946 平方公尺，是被就此範圍
    土地之使用自有相當於租金之利益，則原告依不當得利法律
    關係請求被告返還自前開時間起之相當租金之利益，為有理
    由。
(五)、至於相當於租金利益之計算標準，應參酌土地法第105 條、
    第97條第1 項之規定予以計算，即以不超過土地及其建築物
    總價額年息10% 為限；而所謂土地申報總價額係指法定地價
    而言，則為土地法施行法第25條所明定。依土地法第148 條
    規定，土地所有權依土地法所申之地價即為法定地價；在平
    均地權條例施行區域，係指土地所權人於地政機關舉辦規定
    地價或重新規定地價時，於公告申報地期間內自行申報之地
    價而言，平均地權條例第16條亦有明文。被告佔用系爭145-
    14土地部分係作為廠房之用之事實，既為兩造所不爭執，前
    開土地法所定標準，自可參酌。又查系爭145-14土地之申報
    地價均為每平方公尺2,160 元，有土地登記第二類謄本可憑
    （見本院卷第7 頁）。又系爭土地目前地目為旱，一側臨道
    路，四周多為空地或廠房，被告將之做為廠房使用等情，亦
    經本院至現場履勘屬實並製有勘驗筆錄可參。本院審酌上情
    後，認被告就如附圖所示「占用範圍」部分使用，受有相當
    於租金之利益，致原告受有損害之金額，應以系爭145-14土
    地申報地價年息7 ﹪為適當。則依此標準計算，原告依不當
    得利法律關係，得請求被告返還自99年9 月21日起3 個月所
    受利益之數額為35,760元（按：2160×946 ×7 ﹪÷12×3
    ＝35760 ，小數點以下四捨五入）。又其請求被告自起訴狀
    繕本送達翌日即100 年1 月19日起至至返還系爭145-14土地
    上如附圖標示為「佔用範圍」所示之土地時止，按月給付
    11,9 20 元（按2160×946 ×7 ﹪÷12＝11920 ，小數點以
    下四捨五入）之不當得利，即有理由，應予准許；逾此部分
    之請求，即屬無據，不應准許。
四、至原告雖主張被告所有之廠房另占用原告所有系爭1480地號
    土地云云，唯依本院會同兩造至現場勘驗，並囑託桃園縣平
    鎮地政事務所繪製之複丈成果圖觀之，被告所有之廠房並未
    佔用系爭1480地號土地，有前開複丈成果圖可佐，原告雖稱
    以肉眼觀察可知，被告廠房圍牆確有佔用系爭1480地號土地
    云云，然證人即桃園縣平鎮地政事務所負責本件履勘及測量
    之人員張育智於本院審理時證稱：「（根據複丈成果圖記載
    ，履勘當日原告所指的範圍有無佔用到系爭1480地號土地？
    ）沒有佔用到平鎮市○○段1480地號」、「當天囑託測量的
    是被告威爾斯公司的廠房，經現場時測並沒有佔用到1480地
    號土地，但是有佔用到145-14土地，1480地號上的建物我們
    收到公文後到現場勘查，不是當初複丈的建物，至於建物是
    何人所有我們無權調查。（證人履勘當時測量方式為何？）
    新生段是88年的重測區，依照88年的圖根點辦理現場實測，
    發現被告公司囑託測量圍牆為新生段之段界，所以沒有佔用
    到1480地號土地，至於山子頂段尚未實施重測，所以法律上
    還是要以88年公告的段界為主」、「因為測量儀器的問題，
    我們不一定能夠如一般人進入土地內部狹窄部分測量，但是
    我當天是以屋簷突出的地方為測點（標示在原告今日所提出
    的相片圈起來的地方）。（此是否符合標準測量程序？）如
    果依照目前的方法也只能依此方式施測，若現場障礙物沒有
    清除，只能依照此方法測量。我們所使用的儀器是經緯儀」
    、「當天依照當事人的陳述，因為巷子無法進去，只能依最
    大投影的滴水線，圍牆是否在滴水線之內不知道，滴水線一
    般是在房子牆壁外圍。當日就是囑託測量滴水線」等語，核
    與被告所稱：「100 年3 月3 日原告主張測量磚造圍牆，但
    是證人認為無法進行，所以有詢問原告是否以滴水線為測量
    點，原告當場表示同意。因此被告認為測量點兩造於測量當
    時沒有爭議。所以原告沒有辦法證明被告有佔用1480地號」
    等語相符。地政機關既然係依照兩造所同意之基準點及測量
    方式，以目前公認可信之科學儀器為勘測，既無確切證據證
    明其勘測數據有誤，則難認原告原告此部分主張可採。
五、綜上所述，原告本於所有權，請求被告將系土地如附圖標示
    為「佔用範圍」部分所示地上物拆除，將該部分土地返還原
    告，並依不當得利之法律關係請求被告給付如主文第2 、3
    項所示之款項為有理由，應予准許，逾此部分之請求即無理
    由，不應准許。
六、本判決原告及被告均陳明願供擔保，請准宣告假執行或免為
    假執行。關於原告勝訴部分，經核均無不合，爰各酌定如主
    文所示之擔保金，併予准許。至原告敗訴部分，其假執行之
    聲請，已失所依附，應併駁回之。
七、本件事證已臻明確，兩造其餘攻擊防禦方法及舉證，核於判
    決之基礎及結果無影響，毋庸一一論列，附此敘明。
八、結論：原告之訴為一部有理由，一部無理由，依民事訴訟法
    第79條、第390 條第2 項及第392 條，判決如主文。
中    華    民    國    100    年    7    月    29    日
                  民事第二庭  法  官   卓立婷
上為正本係照原本作成。
如對本判決上訴，須於判決送達後二十日內向本院提出上訴狀。
如委任律師提起上訴者，應一併繳納上訴審裁判費。
中    華    民    國    100    年    7    月    29    日
                              書記官   王素玲